【裁判字號】    95,簡,736
【裁判日期】    951229
【裁判案由】    詐欺
【裁判全文】
臺灣士林地方法院刑事簡易判決          95年度簡字第736 號
公  訴  人  臺灣士林地方法院檢察署檢察官
被      告  甲○○
上列被告因詐欺案件，經檢察官提起公訴（95年度偵字第7759、
8281、10398 號）及移送併案審理（95年度偵字第10997 號），
本院訊問被告後（95年度易字第1205號），經合議庭裁定認為宜
由受命法官獨任逕以簡易判決處刑如下：
    主  文
甲○○幫助連續意圖為自己不法之所有，以詐術使人將本人之物
交付，處有期徒刑伍月，如易科罰金以銀元參佰元即新臺幣玖佰
元折算壹日。
    事實及理由
一、甲○○雖知提供金融帳戶予不熟識之人使用，將可能幫助他
    人從事財產犯罪，卻因缺錢花用，竟基於幫助他人詐欺取財
    之不確定犯罪故意，於民國95年2 月中旬，將附表甲所示5
    個存款帳戶之帳號及網路轉帳密碼，以新臺幣（下同）9 萬
    元之代價，提供給詐騙集團使用，幫助該詐騙集團遂行詐欺
    犯行，供作為存、提、匯款之用，而以此方式幫助該犯罪集
    團之人犯罪。嗣該詐騙集團連續於附表乙所列時間，以撥打
    電話之方式，連續向附表乙所列之人詐得附表所列款項，該
    詐騙集團並立即將款項提領一空，朱金釵、黃柏碩、劉耀財
    、張彩虹、鄭鴻斌、簡淑娟、郭佾霖及張丞鈞嗣後始知受騙
    ，報警處理。
二、案經朱金釵訴由臺北市政府警察局士林分局報請臺灣士林地
    方法院檢察署檢察官偵查起訴及移送併案審理。
三、上揭事實，業據被告甲○○於本院準備程序時坦承不諱（本
    院95年12月26日準備程序筆錄），並據證人即告訴人朱金釵
    、證人即被害人黃柏碩、劉耀財、張彩虹、鄭鴻斌、簡淑娟
    、郭佾霖及張丞鈞於警詢時指證在卷，復有附表甲各分行之
    被告申請開戶基本資料、客戶交易資料對帳單各1 份、財團
    法人金融聯合徵信中心警示帳戶紀錄1 份、告訴人朱金釵匯
    款單影本2 張、被害人黃柏碩匯款單正本1 張、劉耀財匯款
    單正本1 張、張彩虹匯款單影本1 張、鄭鴻斌匯款單影本1
    張及郭佾霖匯款單正本1 張等附卷可稽，足見被告自白與事
    實相符。
四、按金融存款帳戶，事關存戶個人財產權益之保障，與存戶之
    印鑑章、提款卡及密碼結合，其專屬性、私密性更形提高，
    除非本人或與本人具密切之關係者，難認有何理由可自由流
    通使用該存摺、印章、提款卡及密碼，一般人亦均有應妥為
    保管存摺、印鑑章、提款卡及密碼，以防止被他人冒用之認
    識，縱有特殊情況偶有將存摺、印鑑章、提款卡及密碼交付
    他人之需，亦必深入瞭解其用途後再行提供以使用，恆係吾
    人日常生活經驗與事理；且金融帳戶為個人理財之工具，申
    請開設金融帳戶並無任何特殊之限制，一般民眾皆可以存入
    最低開戶金額之方式申請開戶，一個人可以在不同之金融機
    構申請多數之存款帳戶使用，並無何困難，此乃眾所週知之
    事實，則依一般人之社會生活經驗，苟見非親非故之人不以
    自己名義申請開戶，反而以出價蒐購或租用之方式向他人蒐
    集金融機構帳戶供己使用，衡情當知悉蒐集金融帳戶者，係
    將所蒐集之帳戶用於從事財產犯罪。況觀諸現今社會上，詐
    騙者蒐購人頭帳戶，持以作為信貸、手機簡訊詐欺之事，常
    有所聞，出賣或出借帳戶予非親非故之人，受讓人係為從事
    財產犯罪，已屬人盡皆知之事，本件被告明知帳號、網路轉
    帳密碼等有關個人財產、身分之物品，將淪落於不明人士手
    中，極易被利用為與財產有關之犯罪工具，竟願以不相當之
    對價，將其帳號、密碼等物告知予與其於身分上不具密切關
    係之人，顯然對於該帳戶將作為不法使用，有所認知，是雖
    卷內事證並無積極證據證明被告知悉實施詐欺者將如何犯罪
    ，而無法於本件認定被告有實施詐欺犯行之共同犯意聯絡，
    但被告既對金融帳戶交付他人使用，可能遭持以從事財產犯
    罪有所認知，其有幫助他人犯詐欺罪之不確定犯罪故意甚明
    ，是被告之自白堪認屬實。本件事證明確，被告犯行堪以認
    定，應依法論科。
五、按刑法上之幫助犯，係對於犯罪與正犯有共同之認識，而以
    幫助之意思，對於正犯資以助力，而未參與實施犯罪之行為
    者而言（最高法院75年度臺上字第1509號、88年度臺上字第
    1270號判決亦同此意旨）。是以，如未參與實施犯罪構成要
    件之行為，且係出於幫助之意思提供助力，即屬幫助犯，而
    非共同正犯。本件被告基於幫助之犯意，提供上述帳號及網
    路轉帳密碼予真實年籍姓名不詳之地下錢莊之人，取得被告
    帳戶之犯罪集團內成員，並利用被告之幫助，意圖為自己不
    法之所有，施用詐術使被害人黃柏碩、劉耀財、張彩虹、鄭
    鴻斌、簡淑娟、郭佾霖及張丞鈞及告訴人朱金釵陷於錯誤，
    因而將其帳戶內之款項轉帳至被告所提供之上揭帳戶內，是
    被告所為係參與詐欺罪構成要件以外之行為，且在無證據證
    明被告係以正犯而非以幫助犯之犯意參與犯罪之情形下，應
    認其所為係幫助犯而非正犯行為。核被告此部分所為，係犯
    刑法第30條第1 項幫助犯刑法第339 條第1 項詐欺取財罪（
    有關新舊法之比較，詳後述）。公訴人起訴書雖未敘及移送
    併辦意旨書所載之被告販賣帳戶因而使被害人張丞鈞受害之
    犯行，然檢察官就犯罪事實之一部起訴者，其效力及於全部
    ，該部分事實與公訴人起訴之犯罪事實既有裁判上一罪關係
    ，依審判不可分之原則，此部分應為起訴效力所及，本院自
    應併予審究。
六、新舊法之適用：
    按被告行為後，刑法於94年2 月2 日修正公布，95年7 月1
    日施行，而刑法施行法亦於95年6 月14日增訂第1 條之1 。
    修正後刑法第2 條第1 項規定：「行為後法律有變更者，適
    用行為時之法律。但行為後之法律有利於行為人者，適用最
    有利於行為人之法律。」，係規範行為後法律變更所生新舊
    法律比較適用之準據法，於新法施行後，應適用修正後刑法
    第2 條第1 項之規定，為「從舊從輕」之比較（此條項規定
    ，僅係新、舊法之比較適用之宣示性指導原則，並非實體刑
    罰法律，自不生行為後法律變更之比較適用問題）。且比較
    時應就罪刑有關之共犯、未遂犯、想像競合犯、牽連犯、連
    續犯、結合犯，以及累犯加重、自首減輕暨其他法定加減原
    因（如身分加減）與加減例等一切情形，綜其全部罪刑之結
    果而為比較（最高法院95年第8 次刑事庭會議決議參照）。
    又比較適用最有利於行為人之法律，應就罪刑有關之一切情
    形，比較其全部之結果，而為一體之適用，不應一部分適用
    新法，一部分適用舊法（最高法院29年上字第964 號判例意
    旨參照）。經查：
  (一)按新修正刑法於95年7 月1 日施行之前，刑法分則編有關罰
    金刑之貨幣單位係銀元；且依刑法分則編應處罰金者，應適
    用罰金罰鍰提高標準條例第1 條之規定。亦即應按各該具體
    條文制定或修正之先後，定其提高之倍數。惟被告行為後，
    刑法施行法增訂第1 條之1 ，於同年6 月14日經總統公布，
    並自同年7 月1 日起施行；該條規定：「中華民國94年1 月
    7 日刑法修正施行後，刑法分則編所定罰金之貨幣單位為新
    臺幣。94年1 月7 日刑法修正時，刑法分則編未修正之條文
    定有罰金者，自94年1 月7 日刑法修正施行後，就其所定數
    額提高為30倍。但72年6 月26日至94年1 月7 日新增或修正
    之條文，就其所定數額提高為3 倍。」，亦即自95年7 月1
    日起，刑法分則編所定罰金之貨幣單位，由原來之銀元改為
    新臺幣；且94年1 月7 日刑法修正時，刑法分則編未修正之
    條文定有罰金者，自95年7 月1 日起，有關罰金之數額提高
    為30倍。本件被告係犯刑法第339 條第1 項之詐欺取財罪，
    該罪有罰金刑之處罰，且自24年7 月1 日公布施行後，即未
    再修正，依增訂刑法施行法第1 條之1 之規定，其罰金以新
    臺幣為單位，數額應提高30倍，此與修正前之罰金以銀元為
    單位，適用罰金罰鍰提高標準條例之結果應提高10倍者，對
    被告而言，並無不利（新臺幣與銀元之比例為1 ：3 ，換算
    結果，亦為30倍），依修正後刑法第2 條第1 項前段之規定
    ，自應適用修正前之規定。
  (二)被告行為時之舊刑法第33條第5 款規定：「主刑之種類如左
    ：五、罰金：1 元以上。」，換算新臺幣後，為新臺幣3 元
    以上。惟被告行為後新刑法第33條第5 款係規定：「主刑之
    種類如下：五、罰金：新臺幣1 千元以上，以百元計算之。
    」，經比較修正前、後關於科處罰金刑之最低刑度規定，自
    應以被告行為時之舊刑法較有利於被告。
  (三)又易科罰金之折算標準、易服勞役之折算標準及期限，新法
    施行後，亦應依新法第2 條第1 項之規定，適用最有利於行
    為人之法律，最高法院95年5 月23日第8 次刑事庭會議決議
    可資參照。修正前刑法第41條第1 項前段規定：「犯最重本
    刑為5 年以下有期徒刑以下之刑之罪，而受6 個月以下有期
    徒刑或拘役之宣告，因身體、教育、職業、家庭之關係或其
    他正當事由，執行顯有困難者，得以1 元以上3 元以下折算
    1 日，易科罰金。」。又被告行為時之易科罰金折算標準，
    修正前罰金罰鍰提高標準條例第2 條前段（現已刪除）規定
    ，就其原定數額提高為100 倍折算1 日，則本件被告行為時
    之易科罰金折算標準，應以銀元300 元折算1 日，經折算為
    新臺幣後，應以新臺幣900 元折算為1 日。惟新修正施行之
    刑法第41條第1 項前段則規定：「犯最重本刑為5 年以下有
    期徒刑以下之刑之罪，而受6 個月以下有期徒刑或拘役之宣
    告者，得以新臺幣1,000 元、2,000 元或3,000 元折算1日
    ，易科罰金。」，經綜合比較結果，修正後刑法並非較有利
    於行為人，依刑法第2 條第1 項前段之規定，仍應依上開修
    正前之刑法規定，諭知易科罰金之折算標準。
  (四)綜合上述各條文修正前、後之比較，揆諸前揭最高法院決議
    及修正後刑法第2 條第1 項規定之「從舊從輕」原則，修正
    後之規定並非較有利於被告，依修正後刑法第2 條第1 項前
    段規定，應整體適用行為時即修正前之刑法相關規定。
  (五)幫助犯部分，修正前刑法第30條係規定：「幫助他人實行犯
    罪行為者，為幫助犯。雖他人不知幫助之情者，亦同。幫助
    犯之處罰，得按正犯之刑減輕之。」，而修正後之刑法第30
    條則規定：「幫助他人犯罪者，為從犯。雖他人不知幫助之
    情者，亦同。從犯之處罰，得按正犯之刑減輕之。」，主要
    係文字用語上之修正，關於刑罰減輕之規定並無變更，無關
    成立幫助犯內容之實質之變更，不屬法律之變更，參照最高
    法院95年11月7 日第21次刑庭會議決議意旨，無刑法第2 條
    第1 項比較適用之問題，應逕適用修正後之規定。被告以幫
    助他人犯罪之意思而參與犯罪構成要件以外之行為，為詐欺
    取財罪之幫助犯，爰依裁判時之修正後刑法第30條第2 項之
    規定，減輕其刑。
七、爰審酌被告並無犯罪前科，此有臺灣高等法院被告前案紀錄
    表在卷可憑，素行良好，然其不思循正途圖謀生計，竟欲不
    勞而獲，以販賣帳戶及網路轉帳密碼謀利、販賣帳戶數目高
    達5 個之多、惟念其年輕識淺，一時失慮，犯後終知坦承犯
    行，態度良好，並其生活狀況、智識程度、犯罪之動機、目
    的、所得利益等一切情狀，量處如主文所示之刑，並依修正
    前刑法第41條第1 項規定諭知易科罰金之折算標準。另新修
    正刑法第57條關於科刑時應審酌之事項，其中修正後刑法第
    57條第7 款「犯罪行為人與被害人之關係」，係將修正前同
    條第8 款「犯人與被害人『平日』之關係」之「平日」一語
    刪除，擴大犯罪行為人與被害人在犯罪行為上之關係，亦屬
    科刑時應予考慮之標準，修正後同條第8 款並增列「犯罪行
    為人違反義務之程度」，此均屬法院就刑之裁量審認標準之
    明文化，非屬法律之變更（最高法院95年5 月23日第8 次刑
    庭會議決議亦同此意旨），自無新修正之刑法第2 條第1 項
    規定之適用，併此說明。
八、公訴人及被告於本院訊問時，表示願受科刑之範圍為如主文
    所示，依刑事訴訟法第455 條之1 第2 項之規定，公訴人及
    被告對於本件均不得上訴。
九、依刑事訴訟法第449 條第2 項、第3 項、第455 條之1 第2
    項，刑法第2 條第1 項前段、第339 條第1 項、第30條第1
    項前段、第2 項、修正前刑法第41條第1 項，修正前罰金罰
    鍰提高標準條例第1 條前段、修正刪除前罰金罰鍰提高標準
    條例第2 條，逕以簡易判決處刑如主文。
本案經檢察官黃德松到庭執行職務。
中    華    民    國    95    年    12    月    29    日
                  刑事第六庭法  官  黃潔茹
以上正本證明與原本無異。
本件不得上訴。
                            書記官  柳瑞宗
中    華    民    國    95    年    12    月    29    日
附錄本案論罪科刑法條之依據：
中華民國刑法第339條
（普通詐欺罪）
意圖為自己或第三人不法之所有，以詐術使人將本人或第三人之
物交付者，處5 年以下有期徒刑、拘役或科或併科1 千元以下罰
金。
以前項方法得財產上不法之利益或使第三人得之者，亦同。
前二項之未遂犯罰之。
附表甲：
  ┌───────────┬────────────┐
  │     金  融  機  構   │  帳          號        │
  ├───────────┼────────────┤
  │大眾銀行天母分行      │000000000000號          │
  ├───────────┼────────────┤
  │北投明德郵局          │00000000000000號        │
  ├───────────┼────────────┤
  │華南商業銀行石牌分行  │000000000000號          │
  ├───────────┼────────────┤
  │合作金庫石牌分行      │0000000000000號         │
  ├───────────┼────────────┤
  │安泰商業銀行石牌簡易型│00000000000000號        │
  │分行                  │                        │
  └───────────┴────────────┘
附表乙：
  ┌──┬────┬───┬────────┬────────┐
  │編號│犯罪時間│被害人│  詐騙方式      │匯款帳戶及金額  │
  │    │        │      │                │                │
  ├──┼────┼───┼────────┼────────┤
  │1   │95年3 月│郭佾霖│詐騙集團成員以電│被害人按指示匯款│
  │    │6 日    │      │話向被害人佯稱中│3 萬1200元至被告│
  │    │        │      │獎，需先換款繳付│在合作金庫石牌分│
  │    │        │      │擔保金才可領獎  │行帳戶中        │
  ├──┼────┼───┼────────┼────────┤
  │2   │95年3 月│簡淑娟│詐騙集團成員撥打│被害人不疑有他而│
  │    │7 日    │      │電話佯裝是被害人│在3 月7 日及3 月│
  │    │        │      │之同事，因亟需用│8 日共匯款6 萬元│
  │    │        │      │錢              │至被告在安泰銀行│
  │    │        │      │                │石牌分行存款帳戶│
  │    │        │      │                │中              │
  ├──┼────┼───┼────────┼────────┤
  │3   │95年3 月│張彩虹│詐騙集團成員以電│被害人按指示匯款│
  │    │7 日    │      │話向被害人佯稱中│共10萬6700元至被│
  │    │        │      │獎，需先換款繳付│告在北投明德郵局│
  │    │        │      │稅金才可領獎    │存款帳戶中      │
  ├──┼────┼───┼────────┼────────┤
  │4   │95年3 月│劉耀財│詐騙集團成員以電│被害人陷於錯誤而│
  │    │7 日    │      │話向被害人佯稱中│按詐騙集團指示匯│
  │    │        │      │獎，需先換款繳付│款6 萬4251元至被│
  │    │        │      │稅金才可領獎    │告在北投明德郵局│
  │    │        │      │                │存款帳戶中      │
  ├──┼────┼───┼────────┼────────┤
  │5   │95年3 月│鄭鴻斌│詐騙集團成員撥打│被害人不疑有他而│
  │    │8 日    │      │電話佯裝是被害人│匯款1 萬元至被告│
  │    │        │      │之朋友邱玉齡，因│在安泰銀行石牌分│
  │    │        │      │臨時缺錢，需向被│行存款帳戶中    │
  │    │        │      │害人借錢        │                │
  ├──┼────┼───┼────────┼────────┤
  │6   │95年3 月│張丞鈞│詐騙集團成員以電│被害人按指示匯款│
  │    │13 日   │      │話向被害人佯稱中│8 萬5000元至被告│
  │    │        │      │獎，需先換款繳付│在北投明德郵局帳│
  │    │        │      │保證金才可領獎  │戶中            │
  ├──┼────┼───┼────────┼────────┤
  │7   │95年3 月│黃柏碩│詐騙集團成員以電│被害人陷於錯誤而│
  │    │22日    │      │話向被害人佯稱中│按詐騙集團指示匯│
  │    │        │      │獎，需先換款繳付│款3 萬1000元至被│
  │    │        │      │稅金才可領獎    │告在大眾銀行天母│
  │    │        │      │                │分行存款帳戶中  │
  ├──┼────┼───┼────────┼────────┤
  │8   │95年3 月│朱金釵│詐騙集團成員以電│告訴人按指示分2 │
  │    │27日    │      │話向告訴人佯稱中│筆匯款共8 萬5000│
  │    │        │      │獎，需先換款繳付│元至被告在大眾銀│
  │    │        │      │擔保金才可領獎  │行天母分行存款帳│
  │    │        │      │                │戶中            │
  └──┴────┴───┴────────┴────────┘


司法院資訊處製作；財團法人民間司法改革基金會備份。
